臺灣高等法院臺中分院刑事判決　　　 96年度交上易字第703號
上　訴　人　臺灣臺中地方法院檢察署檢察官
上　訴　人
即　被　告　乙○○
選任辯護人　何孟育　律師
選任辯護人　張慶宗　律師
上列上訴人因被告過失重傷害案件，不服臺灣臺中地方法院95年
度交易字第592號中華民國96年3月2日第一審判決（起訴案號：
臺灣臺中地方法院檢察署94年度偵字第18563號），提起上訴，
本院判決如下：
    主  文
原判決撤銷。
乙○○過失傷害人致重傷，處有期徒刑肆月，如易科罰金，以銀
元參佰元即新台幣玖佰元折算壹日。
    犯罪事實
一、乙○○於民國（下同）94年6月16日8時30分許，駕駛車牌號
    碼9685－KZ號自用小客車，沿臺中市北屯區北坑巷往太原北
    路方向行駛，途經北坑巷裕大橋附近之編號GE-838號電線桿
    旁，該路段係屬未劃標線之坡路彎道，應注意行經該處時，
    應靠右行駛，且不得超車，而依當時天候雨、日間有自然光
    線、未劃分快慢車道、地面鋪裝柏油、濕潤、無缺陷、無障
    礙物之情形，並無不能注意之情事，乙○○因欲超越前方同
    向由傅龍三所駕駛之拼裝車，貿然偏左行駛，致占用大部分
    車道，適甲○○駕駛車號TEM－736號輕型機車，沿臺中市北
    屯區北坑巷往大坑方向駛至上址，於經過上開坡路彎道時，
    應注意車前狀況，隨時採取必要之安全措施，且無不能注意
    之情事，亦疏未注意，見葉瑛琪所駕之車輛，從對向占用大
    部分車道而偏左迎面駛來，未能採取適當之剎避措施，乃操
    作不當致人車倒地，甲○○因此受有第12胸椎骨折性脫位併
    脊髓損傷及下肢癱瘓之重傷害。乙○○肇事後，在有偵查犯
    罪職權之公務員或機關發覺其犯行前，即委託其配偶莊維新
    以電話向警方報案自首並接受裁判。
二、案經甲○○訴由臺灣臺中地方法院檢察署檢察官偵查起訴。
    理    由
一、按被告以外之人於審判外之陳述，雖不符刑事訴訟法第159
    條之1至第159條之4之規定，然經當事人於審判程序同意作
    為證據，法院審酌該言詞陳述作成時之情況，認為適當者，
    亦得為證據；當事人、代理人或辯護人於法院調查證據時，
    知有刑事訴訟法第159條第1項不得為證據之情形，而未於言
    詞辯論終結前聲明異議者，視為有前項之同意，刑事訴訟法
    第159條之5定有明文。查下列本院採為本判決基礎之證人於
    審判外之陳述，雖屬傳聞證據，惟被告就前開審判外之陳述
    ，於原審及本院審理中均不爭執其證據能力，復未曾於言詞
    辯論終結前聲明異議，而本院審酌上開陳述作成時之情況，
    並無違法取證之瑕疵，認以之作為證據為適當，揆諸上開規
    定，該審判外之陳述，有證據能力，合先敘明。
二、訊據上訴人即被告（下稱被告）乙○○矢口否認有何過失犯
    行，並辯稱伊沒有撞到告訴人，伊當時並無要超越前方的拼
    裝車而偏左行駛，告訴人滑倒與伊所駕之汽車無關云云。經
    查：
  (一)本件告訴人甲○○於前揭時間、地點駕駛車號TEM－736號輕
    型機車，沿臺中市北屯區北坑巷往大坑方向行駛，至北坑巷
    裕大橋附近之編號GE-838號電線桿旁，因人車倒地，甲○○
    因此受有第12胸椎骨折性脫位併脊髓損傷及下肢癱瘓之重傷
    害等情，業據告訴人於警詢、偵查及原審審理中指訴綦詳，
    並有臺中市警察局對被告及告訴人所製作之道路交通事故談
    話紀錄表各1份（見偵查卷宗第19、20頁）、肇事車輛照片
    （見偵查卷宗第24至27頁）、國軍台中總醫院94年7月4日出
    具之診斷證明書1件（見94年度發查字第2358號卷宗第4頁）
    、病歷1份（見本院卷宗第58至100頁），告訴人重度肢障之
    殘障手冊（見偵查卷宗第14頁）等在卷可證，此部分事實堪
    信為真實。
  (二)本件事故發生地點，係在臺中市北屯區北坑巷裕大橋附近之
    編號GE-838號電線桿旁，該路段係屬未劃標線之坡路彎道，
    路面寬約6.5公尺，以該電線桿為基準直角，該山路之彎度
    約60度等情，業據告訴人甲○○於偵查中指訴甚明，並有道
    路交通事故現場圖1份、道路交通事故調查報告表(一)、(二)各
    1份在卷可稽（見偵查卷宗第16至18頁），復經臺灣臺中地
    方法院檢察署檢察官於95年1月5日、95年4月25日勘驗現場
    屬實，製有履勘現場筆錄、訊問筆錄及照片附卷可稽（見偵
    查卷第44至51頁、第62至65頁、第110至115頁），可知：
  (1)依履勘現場筆錄及現場照片所示，編號GE-838號電線桿確係
    在臺中市北屯區北坑巷裕大橋附近。
  (2)證人即肇事後行經現場之王文偉於偵查時證稱「當時我要去
    學校，我是從臺中市走北坑巷往大坑方向」、「（問：當時
    是要往大坑山區方向，就你的記憶中，乙○○車是否你對向
    的車？）是的，她是從學校出來，我是往學校走」、「（問
    ：見到乙○○停放地點，以妳的行進方向而言，是在裕大橋
    之前還是通過了裕大橋？）在裕大橋之前」、「（問：乙○
    ○車子停放地點距裕大橋多遠？）不會說很遠，從我這方向
    過去有個彎路，過了彎道後就是裕大橋了，乙○○就是停放
    在那邊沒有離很遠」；並指認被告車子停放地點在GE-838
    號電線桿前方的山壁處（見偵查卷第136、137頁、第116頁
    ），核證人王文偉與被告及告訴人間並無親誼或怨隙，應無
    故為不利或有利於被告陳述之必要，其證詞具憑信性，而依
    其所述內容可知，被告當日駕車係沿臺中市北屯區北坑巷往
    太原北路方向行駛，經過北坑巷裕大橋後，將其所駕駛之小
    客車停在距離裕大橋不遠處。
  (3)依證人即告訴人甲○○於原審具結證稱：車禍實際發生地點
    尚未到裕大橋，但快到裕大橋，應該就是圖上編號A的位置
    （按：指編號GE-838號電線桿旁）等語（見原審卷第55頁）
    ，可知被告當時駕車已經通過北坑巷裕大橋，而告訴人甲○
    ○尚未到達裕大橋，其2人之行進方向相反，係屬對向來車
    ，且告訴人甲○○所稱肇事地點，與證人王文偉證述被告停
    車地點一致，堪信告訴人指稱肇事地點係上述裕大橋附近之
    編號GE-838號電線桿旁，並非虛言。
  (4)至被告指稱車禍地點係過裕大橋後之北坑巷BD98號電線桿附
    近云云，核與證人王文偉、甲○○證述地點不符，且依證人
    即處理本件事故之警員陳琪富於原審審理時證稱伊事後由被
    告帶回車禍現場，被告只能大約指出方向，不能確定車禍發
    生之位置，被告站在裕大橋上，往太原北路方向指向裕大橋
    對面，證人陳琪富至被告指出之方向察看，因當天是下雨天
    ，並未發現車禍之痕跡等語（見原審卷第71、72頁），可知
    彼時被告對於車禍發生地點並不確定，被告此部分陳述自難
    採信。
  (三)被告駕駛前述之小客車，途經臺中巿北屯區北坑巷裕大橋、
    未劃標線之坡路彎道時，因欲超越前方同向由傅龍三所駕駛
    之拼裝車，貿然偏左行駛，占用大部分車道以致肇事等情，
    有下列事證可資證明：
  (1)依卷附之現場照片可知，坐落臺中市北屯區北坑巷裕大橋附
    近之編號GE-838號電線桿，其上設有監視器（見偵查卷第
    115頁），而依該監視器錄得之影像翻拍照片顯示，本件事
    故發生前，有2部車出現在上址，前方車始終緊靠道路右側
    行駛，後方車則偏左行駛，直至經過該電線桿，仍偏左行駛
    ，佔用大部分的來車道，致來車道之路幅變窄，有翻拍之照
    片附卷可稽（見偵查卷第60至61頁）；又證人傅龍三證述該
    前方車係伊駕駛之拼裝車，被告亦供明後方車為伊駕駛之小
    客車，足認被告當時駕車確有未靠右行駛之情事。
  (2)又依被告於警詢中供承「事故時，我前方有一部農耕車，我
    本要超越該車，我見到對向有一部機車，我便退回原車道行
    駛，我見機車有剎車動作，在快會車時我有向右偏移，不知
    何因機車向我車左前車頭駛來，發生碰撞」等語（見偵查卷
    第19頁），足認被告當時駕車未靠右行駛，係為超越前方同
    向由傅龍三所駕駛之拼裝車。至被告事後翻異前詞，辯稱伊
    並未超車，也不可能在狹小山路超車云云，與事實不符，顯
    為卸責之詞，不可採信。至證人傅龍三於原審證稱被告一直
    跟在其車後面，並未超車云云（見原審卷第110頁），惟依
    上揭監視器錄得之影像翻拍照片可清楚看到後車已明顯偏左
    行駛，有侵入來車道的動作，且來車道所餘路幅已無法供車
    輛正常通過，詳如前述，且證人傅龍三亦供明其駕駛之拼裝
    車並未裝置後照鏡，則證人傅龍應僅能觀看拼裝車車旁或前
    方之道路狀況，無法清楚觀察後方來車之行駛動作，故彼時
    被告駕車既未駛越該拼裝車而完成超車動作，僅係在該拼裝
    車後方如何偏右行駛，應非證人傅龍三所得見聞，證人傅龍
    三部分陳述，自難採為有利於被告之認定。
  (3)再依證人傅龍三於原審審理中具結證稱：伊當時開三輪車載
    貨，聽到碰撞聲，轉頭看到發生車禍，看到機車已經倒地，
    並未看到機車撞到其他的車子，會車時，伊有看到告訴人的
    機車，伊車速約為20公里，會車時伊為上坡路段，機車是下
    坡，伊之車係監視器翻拍照片中兩部車的前面一部，伊回頭
    看到告訴人的機車車身是倒向路中央，機車向左側倒等語（
    見原審卷第110至112頁），又證人甲○○於原審審理中具結
    證稱：伊是一個大轉彎後，突然看到被告的車子朝伊衝撞過
    來，伊受到驚嚇，想閃避但來不及閃避就被撞上等語（見原
    審卷第53頁），可知告訴人甲○○所駕機車與證人傅龍三所
    駕拼裝車尚能正常會車，堪信告訴人甲○○當時人車倒地，
    係因見到被告駕車從對向占用大部分車道而偏左迎面駛來，
    一時失措而未能採取適當之剎避措施所致。
  (4)雖告訴人甲○○於警詢中陳稱當時有1個彎道，過了彎道之
    後發現有1部自小客車，伊機車不知何故打滑，滑向該車發
    生碰撞等語（見偵查卷第20頁），核諸一般常人之記憶，固
    以距離事故發生時間愈近，記憶愈清晰，惟亦衡見事故發生
    時，因有使情緒驚嚇、激動、震憾等事由發生，致事故發生
    時之記憶能力異常之情事，而本件告訴人甲○○於車禍發生
    後人車倒地，猝然遇此意外，除身體受創外，情緒必然飽受
    驚嚇，其當時因之未能即時覺知自己如何打滑，亦未違常，
    其於警詢中所為「不知何故打滑」之簡略陳述，尚難採為有
    利於被告之認定。
  (四)按汽車在未劃標線之道路，應靠右行駛；又汽車行經坡路彎
    道時，不得超車，道路交通安全規則第95條第1項前段、第
    101條第1款分別定有明文。被告駕車自應注意上述道路交通
    安全規則之規定，且依當時天候、路況、視距及照明等客觀
    情況，並無不能注意之情事，被告竟疏未注意上開規定，未
    靠右行駛，為超越前車竟佔用大部分之車道以致肇事，綜合
    上述時、地所存在之客觀情境研判，被告之行為，為肇事原
    因，被告自有過失。雖依告訴人前揭陳述，可知告訴人當時
    亦疏未注意車前狀況，致未能及時採取適當之剎避措施，告
    訴人之行為，同為肇事原因，告訴人亦有過失，惟被告仍難
    辭其過失責任。本件被告之過失行為，與告訴人所受重傷害
    間，顯有相當因果關係，事證已臻明確，被告犯行堪予認定
    。
三、新舊法適用之比較：
  (一)查被告行為後，刑法已於94年1月7日修正，同年2月2 日公
    布，並自95年7月1 日施行。按行為後法律有變更者，適用
    行為時之法律，但行為後之法律有利於行為人者，適用最有
    利於行為人之法律，修正後即現行刑法第2條第1項訂有明文
    。次按比較新舊法，應就罪刑有關之一切情形，綜其全部罪
    刑之結果而為比較。
  (二)刑法第284條第1項後段之過失致重傷罪，其法定之罰金刑部
    分，規定得處銀元500元以下罰金，因罰金罰鍰提高標準條
    例第1項前段之規定，提高為10倍，故得處銀元5000元以下
    罰金。惟依修正後刑法施行法第1條之1規定「中華民國九十
    四年一月七日刑法修正施行後，刑法分則編所定罰金之貨幣
    單位為新臺幣。九十四年一月七日刑法修正時，刑法分則編
    未修正之條文定有罰金者，自九十四年一月七日刑法修正施
    行後，就其所定數額提高為三十倍。但七十二年六月二十六
    日至九十四年一月七日新增或修正之條文，就其所定數額提
    高為三倍」，及修正後刑法第33條第5款規定「主刑之種類
    如下：五、罰金：新臺幣一千元以上，以百元計算之」等規
    定，故刑法第284條第1項前段之過失傷害罪所得處之罰金刑
    最高額為新臺幣15000元、最低額為新臺幣1000元。再觀被
    告行為時之舊法，即修正前刑法第33條第5款，其罰金之最
    低額為銀元1元，經提高10倍計算，則前開罰金刑之最高額
    為銀元5000元，最低額為銀元10元，經乘以3倍而換算為新
    臺幣後，最高額雖與新法同為新臺幣15000元，最低額為新
    臺幣30元。是經上述比較之結果，顯以被告行為時即修正前
    關於科處罰金刑之法律較有利於被告。
  (三)又被告行為時之刑法第41條第1項前段規定「犯最重本刑為
    五年以下有期徒刑以下之刑之罪，而受六個月以下有期徒刑
    或拘役之宣告，因身體、教育、職業、家庭之關係或其他正
    當事由，執行顯有困難者，得以一元以上三元以下折算一日
    ，易科罰金」，且被告行為時之易科罰金折算標準，即修正
    前罰金罰鍰提高標準條例第2條前段（現已刪除），就其原
    定數額提高為100倍折算1日，則被告行為時之易科罰金折算
    標準，應以銀元300元折算1日，經折算為新臺幣後，應以新
    臺幣900元折算為1日。惟95年7月1日修正公布施行之刑法第
    41條第1項前段已修正為「犯最重本刑為五年以下有期徒刑
    以下之刑之罪，而受六個月以下有期徒刑或拘役之宣告者，
    得以新臺幣一千元、二千元或三千元折算一日，易科罰金」
    ，經比較修正前後之易科罰金折算標準，95年7月1日修正公
    布施行後之規定，對被告並非較為有利。
  (四)修正前刑法第62條規定「對於未發覺之罪自首而受裁判者，
    減輕其刑。但有特別規定者，依其規定」，修正後刑法第62
    條則規定「對於未發覺之罪自首而受裁判者，得減輕其刑。
    但有特別規定者，依其規定」，此項變動影響行為人之刑罰
    法律效果，自屬刑法第2條第1項之「法律變更」。經比較新
    舊法結果，修正前舊法規定為「必減」其刑，較有利於行為
    人，即新法之規定對於被告並無較為有利之情形，自應適用
    被告行為時之法律，即修正前刑法第62條規定。
四、核被告所為，係犯刑法第284條第1項後段之過失致重傷罪。
    被告於肇事後，在有偵查犯罪職權之公務員或機關發覺其犯
    行前，即委託其配偶莊維新以電話向警方報案自首並接受裁
    判，此據被告及告訴人於警詢中供明在卷（見偵查卷第19、
    20頁），並有臺中巿警察局交通警察隊交通事故受理紀錄表
    影本1紙附卷可稽（見本院卷宗第101頁），則被告對於未發
    覺之罪自首並接受裁判，應依修正前刑法第62條前段之規定
    ，減輕其刑。
五、原審對被告論罪科刑，固非無見，惟(一)本件告訴人當時亦疏
    未注意車前狀況，致未能及時採取適當之剎避措施，告訴人
    之行為，同為肇事原因，告訴人亦有過失，(二)被告於肇事後
    自首而接受裁判等事實，原審疏未審酌，於法不合。被告上
    訴意旨否認過失責任，固非可取，檢察官依據告訴人請求而
    提起上訴，略謂原判決未認定告訴人所受傷害已達重傷害程
    度云云，亦屬誤會而為無據，均無理由，惟原判決既有上開
    可議之處，應由本院予以撤銷改判。爰審酌被告無前科紀錄
    （見卷附臺灣高等法院被告全國前案紀錄表），素行良好，
    犯後態度不佳，未靠右行駛之過失程度不輕，但告訴人亦有
    過失責任，而告訴人傷勢嚴重，被告尚未與告訴人達成民事
    和解等一切情狀，量處如主文第2項所示之刑，並依修正前
    刑法第41條第1項前段規定，諭知易科罰金之折算標準，以
    資懲儆。
據上論斷，應依刑事訴訟法第369條第1項前段、第364條、第299
條第1項前段，刑法第2條第1項前段、第284條第1項後段、修正
前刑法第62條、第41條第1項前段，罰金罰鍰提高標準條例第1條
前段，修正前罰金罰鍰提高標準條例第2條、現行法規所定貨幣
單位折算新臺幣條例第2條，判決如主文。
本案經檢察官丙○○到庭執行職務。
中　　華　　民　　國　　96　　年　　6 　　月　　14　　日
            刑事第七庭    審判長法　官  林　榮　龍
                                法　官　張　惠　立
                                法　官　鄭  永  玉
上列正本證明與原本無異。
不得上訴。
                                書記官　　瑞  芳
中　華　　民　　國　　96　　年　　6　　月　　14   　日
